【裁判字號】    93,醫,8
【裁判日期】    950327
【裁判案由】    損害賠償
【裁判全文】
臺灣高雄地方法院民事判決                 93年度醫字第8號
原      告  丙○○
訴訟代理人  唐小菁律師
被      告  高雄縣立岡山醫院
法定代理人  丁○○
被      告  甲○○
            乙○○
前三人共同
訴訟代理人  吳信賢律師
當事人間損害賠償事件，本院於民國95年3 月13日言詞辯論終結
，判決如下：
    主  文
原告之訴及假執行之聲請均駁回。
訴訟費用由原告負擔。
    事實及理由
一、原告主張：原告於民國89年間，因身體不適，不斷出現心悸
    ，乃於89年底前往被告高雄縣立岡山醫院（下稱岡山醫院）
    看診，由醫師即被告甲○○診斷後，告知原告為「早發性心
    律不整」，遂開立一般用藥予原告服用。惟原告於90年2 、
    3 月間，出現手顫抖之病徵，前往德安診所就診，並進行驗
    血，該診所告知係因甲狀腺出現病症，原告乃至被告岡山醫
    院由被告甲○○診治，經再度驗血，證實為「甲狀腺機能亢
    進」，並轉由同院醫師即被告乙○○驗診，被告乙○○僅為
    一般性檢查。之後，原告前往岡山劉光雄醫院就診，該醫院
    作超音波檢查，檢查結果竟為甲狀腺已纖維化。原告乃於92
    年11月中旬，前往國軍高雄總醫院診療，再度做超音波檢查
    ，確認為甲狀腺癌，於92年11月26日開刀，進行甲狀腺全切
    除手術。被告甲○○、乙○○可立即為原告提供超音波等檢
    查，以確認原告之病症，竟怠於執行職務，顯有過失，是其
    因過失不法侵害原告之健康權，致原告受有損害，而被告岡
    山醫院所提供之醫療服務，未符消費者保護法第7 條第1 項
    、醫療法第81條、第82條第1 項之適當處置標準，其三人自
    應依民法第184 條、第185 條第1 項侵權行為之規定，連帶
    負損害賠償責任。又被告岡山醫院之使用人甲○○、乙○○
    在醫療契約上之醫療給付，有可歸責之給付瑕疵，致侵害原
    告之身體健康，被告三人應依民法第227 條、第227 條之1
    不完全給付之規定，連帶負損害賠償責任。至原告所受之損
    害，其無法工作損失為新台幣（下同）1,083,320 元，減少
    勞動能力損失為510 萬元，須永久服用甲狀腺藥，增加生活
    之需要324,000 元，精神上損害500 萬元，共計11,507,320
    元等情。爰本於侵權行為及債務不履行之法律關係，求為命
    被告應連帶給付11,507,320元，及自起訴狀繕本送達翌日起
    至清償日止之法定遲延利息，並以供擔保為條件之假執行宣
    告之判決。
二、被告則以：原告至被告岡山醫院診治之初，症狀僅單純失眠
    、高血壓、心悸，而此類病人在壓力緊張之工作型態下，實
    為多見，並非每一病患均需檢驗甲狀腺功能，原告原從事大
    貨車司機工作，體力消耗及精神壓力均大，加以至親死亡，
    情緒低落，該因素造成之失眠、高血壓、心悸，乃為合理之
    診斷。又甲狀腺亢進症狀應有體重減輕現象，原告直至92年
    5 月28日於被告岡山醫院門診，始紀錄有體重下降情形，是
    原告有較為典型甲狀腺亢進之症狀出現，應是在92年4 、5
    月間。再者，被告有為原告做甲狀腺抽血檢查，其檢驗數據
    亦逐漸改善，被告並非未為原告檢驗。另甲狀腺亢進之診斷
    係依據臨床表現及實驗數據，並非每位甲狀腺亢進之病人均
    有做超音波檢查之必要，且徒以超音波檢查，應無法為甲狀
    腺癌之診斷。原告罹患甲狀腺亢進及甲狀腺癌，兩者並存之
    疾病，為屬罕見，開刀治療乃為甲狀腺亢進之治療方式之一
    ，大部分外科醫師會鼓勵病人開刀，若因此意外發現甲狀腺
    癌，實非預料，被告並無延誤診治等語，資為抗辯。乃求為
    駁回原告之訴及假執行之聲請，如受不利之判決，願供擔保
    聲請免為假執行。
三、兩造不爭執及爭執事項：
  (一)兩造不爭執事項：
  1.原告於89年間至被告岡山醫院診治，經該醫院醫師即被告甲
    ○○診斷為「早發性心律不整」。
  2.原告於92年5 月間至被告岡山醫院診察，仍由醫師甲○○診
    治，經驗血後，證實為「甲狀腺機能亢進」，並於同年5 月
    28日原告轉診至被告乙○○門診。之後，原告於被告乙○○
    門診追蹤治療。
  3.原告於92年11月間，先後前往劉光雄醫院、國軍高雄總醫院
    診治，再度做超音波檢查，於92年11月26日住院進行甲狀腺
    全切除手術，檢驗結果確認為甲狀腺癌。
  (二)本件爭執之事項：
  1.被告甲○○、乙○○對原告所為之診治，是否為一般專業醫
    師所為之適當處置程序？
  2.依原告之病史及發病症狀，被告所為之處置是否足以判定病
    患有罹患甲狀腺機能疾病之可能？其所為之檢查、處置程序
    有無判斷及處置上之疏失？
四、經查：
  (一)原告於90年7 月29日起在被告岡山醫院急診及心臟科就診，
    其主訴症狀主要為胸悶、心悸、血壓高，及心電圖發現有心
    室早發性收縮，由被告甲○○給予長期藥物治療。直至原告
    於92年5 月8 日就診時，提及手顫抖現象，並於同年5 月15
    日主訴於其他醫院檢驗出有甲狀腺功能亢進問題。被告甲○
    ○因而於同年5 月16日為原告再行抽血檢驗，結果發現原告
    之甲狀腺素偏高（T4：35.4ug/ml） ，及促甲狀腺素偏低（
    TSH ：0.005 uIU/ml），而確認原告罹患甲狀腺機能亢進，
    被告甲○○乃開始給予抗甲狀腺素藥物治療，並於同年5 月
    28日原告轉診至被告乙○○門診，當日就診紀錄顯示原告體
    重下降10餘公斤。之後，原告於同年6 月14日至10月1 日之
    間，於被告乙○○門診追蹤治療。歷次回診時，抽血檢驗結
    果，呈現甲狀腺功能有改善，並且其體重有明顯增加。原告
    又於11月3 日因甲狀腺疾病至劉光雄醫院就診，當時甲狀腺
    超音波顯示甲狀腺右部有腫瘤，並呈現鈣化現象，原告乃轉
    至國軍高雄總醫院住院，當日進行全甲狀腺切除手術，於12
    月2日 出院，術後病理報告確定為「甲狀腺乳突狀癌」等情
    ，業據調取被告岡山醫院、劉光雄醫院、國軍高雄總醫院之
    病歷資料可稽（外放證物及本院醫字卷第25至31、35至52頁
    ）。
  (二)又本院將劉光雄醫院、國軍高雄總醫院、被告岡山醫院之病
    歷資料等送請行政院衛生署醫事審議委員會鑑定，經該會於
    94年12月19日衛署醫字第0940222531號函所附鑑定書（本院
    醫字卷第92至96頁）認為：
  1.原告自90年7 月起至被告岡山醫院診治，依原告之症狀及檢
    查，主要為高血壓、心悸、及心室早發性收縮，而原告為貨
    車司機，其工作與精神壓力亦可能造成病人高血壓及加重心
    律不整之症狀。甲狀腺亢進亦可能表現此症狀，惟原告於甲
    狀腺全切除後，於國軍高雄總醫院及劉光雄醫院追蹤期間，
    仍有高血壓及心悸之主訴。以此判斷，原告甲狀腺機能亢進
    與高血壓及心悸等症狀應無因果關係。
  2.原告於92年5 月8 日開始主訴手有顫抖現象，被告甲○○為
    原告行抽血檢驗，驗出有甲狀腺機能亢進，另依原告病歷記
    載，原告體重減輕係自92年5 月28日發現，由此判斷，原告
    甲狀腺亢進之典型表現可能發生於92年5 月前後。之後，原
    告被轉介至新陳代謝科即被告乙○○之門診，同時，原告已
    開始接受抗甲狀腺藥物之治療。依病歷記載，被告甲○○確
    實有開立並檢驗原告甲狀腺功能，且檢驗數據亦確有逐漸改
    善，體重並有逐漸增加情形。基本上，甲狀腺機能亢進之診
    斷，主要是依據臨床表徵及抽血之甲狀腺數據表現，若發現
    有甲狀腺腫大或懷疑有甲狀腺腫瘤，才會做超音波或甲狀腺
    掃描加以區分，被告甲○○、乙○○依據病人之症狀及抽血
    報告所做之處置，尚無不當。
  3.甲狀腺機能亢進合併甲狀腺癌非常少見（小於5%），尤其此
    病人之腫瘤無法從理學檢查去發現，其癌症之診斷常為影像
    學之偶然發現，或甲狀腺機能亢進患者在無法以藥物控制而
    採手術治療後，經病理檢查而得知。依病歷記載，原告明顯
    之甲狀腺機能亢進症狀，應自92年5 月間出現，經治療後，
    甲狀腺功能有改善。而依據劉光雄醫院超音波影像及報告，
    原告甲狀腺腫瘤約1 公分大小，且不在淺層處，該腫瘤雖呈
    現鈣化，並不必然能於觸診中發現有甲狀腺腫瘤。是故單純
    就原告之病史及發病症狀，無法判定原告有罹患甲狀腺癌之
    之可能性。兩位醫師之處置尚符合醫療常規，並無延誤原告
    甲狀腺癌治療之疏失。
  (三)依上開鑑定結果，被告甲○○就原告主訴之症狀為胸悶、心
    悸，診斷為高血壓、及心室早發性收縮等，而予藥物治療，
    就該症狀所為之診斷及治療，應為適當之處置。又原告於92
    年5 月8 日就診時，始主訴有手顫抖現象，並於5 月底之新
    陳代謝科紀錄顯示近期體重下降10餘公斤，故原告應於此時
    始出現甲狀腺機能亢進症狀，被告甲○○乃於同年5 月16日
    為原告抽血檢驗，確認為甲狀腺機能亢進，於同年5 月28日
    轉診至新陳代謝科由被告乙○○診治，並無延誤治療情事。
    另被告乙○○其後持續以驗血、理學檢查、用藥予以監控其
    病情，驗血除上開同年5 月16日外、另有同年7 月18日、同
    年8 月15日外、同年10月24日，理學檢查於同年5 月28日、
    同年7 月23日均有甲狀腺Ib級腫大，無明顯結節之記載等，
    此均有被告岡山醫院病歷資料在卷足憑。是被告甲○○、乙
    ○○對原告所為之診治，應為一般專業醫師所為之適當處置
    程序。
  (四)至原告主張其出現手顫抖之病徵，前往德安診所就診，並進
    行驗血，該診所告知係因甲狀腺出現病症，乃至被告岡山醫
    院由被告甲○○診治，經再度驗血，證實為「甲狀腺機能亢
    進」，被告甲○○2 年間所為之治療顯有疏失云云。惟原告
    於90年間求診時，其症狀僅為胸悶、心悸，經診斷為高血壓
    、及心室早發性收縮，業如前述，尚不能證明確有罹患甲狀
    腺機能疾病。又依原告提出之中央健保局門診紀錄明細表顯
    示（本院岡調字卷第17、19頁），原告係於92年5 月12、17
    日兩次於德安診所初有就醫紀錄，則原告於該日驗血得知有
    甲狀腺病症，而被告甲○○則於同年5 月16日為原告抽血檢
    驗，確認為甲狀腺機能亢進，時間相近，難謂被告所為之檢
    查、處置程序有判斷及處置上之疏失。
  (五)另原告又主張其於11月3 日因甲狀腺疾病至劉光雄醫院就診
    ，當時甲狀腺超音波顯示甲狀腺右部有腫瘤，並呈現鈣化現
    象，原告乃轉至國軍高雄總醫院住院，當日進行全甲狀腺切
    除手術，於12月2 日出院，術後病理報告確定為「甲狀腺乳
    突狀癌」，是被告甲○○、乙○○未進一步探究原告上開症
    狀產生之原因，而做進一步檢查，其醫療行為顯未達一般醫
    療標準云云。然因原告明顯之甲狀腺機能亢進症狀，係自92
    年5 月間出現，經治療後，甲狀腺功能有改善，尚難認被告
    仍應為超音波等檢驗或為開刀治療。又依據劉光雄醫院超音
    波影像及報告，原告甲狀腺腫瘤約1 公分大小，且不在淺層
    處，該腫瘤雖呈現鈣化，並不必然能於觸診中發現有甲狀腺
    腫瘤。況甲狀腺機能亢進合併甲狀腺癌非常少見，尤其此病
    人之腫瘤無法從理學檢查去發現，其癌症之診斷常為影像學
    之偶然發現，或甲狀腺機能亢進患者在無法以藥物控制而採
    手術治療後，經病理檢查而得知等情，業如前揭鑑定書所載
    。且原告亦未能舉證證明其當時已有罹患甲狀腺瘤或甲狀腺
    癌之表徵出現，是原告經被告治療後，其甲狀腺功能既已有
    所改善，尚難以原告在其他醫院為超音波檢查或開刀治療偶
    然發現有甲狀腺癌，而認被告未為超音波等檢驗或為開刀治
    療，即有判斷及處置上之疏失。故依原告之病史及發病症狀
    ，實不足以判定病患有罹患甲狀腺癌疾病之可能，原告主張
    被告有判斷及處置之疏失云云，核無足取。
  (六)原告復主張，原告於切除甲狀腺後，為維持甲狀腺機能，必
    須服用甲狀腺素，其口服劑量高低，亦有造成甲狀腺機能亢
    進或低下症狀之可能，是上開鑑定報告以原告切除甲狀腺後
    ，追蹤期間仍有高血壓、心悸、心律不整症狀，用以推論上
    開症狀與原告甲狀腺亢進無關，尚有未當，況且經追蹤治療
    後，原告已無上開症狀，上開鑑定書意見有所不實云云。惟
    原告於切除甲狀腺後，追蹤期間仍有高血壓、心悸、心律不
    整症狀，是否與其服用甲狀腺素有關，尚無證據以資證明，
    自難遽信，且若其後經追蹤治療後，原告已無上開症狀，亦
    或因服用控制此症狀之藥物，究難認該症狀即必與其甲狀腺
    疾病有關。上開鑑定意見所認定原告於甲狀腺全切除後，於
    國軍高雄總醫院及劉光雄醫院追蹤期間，仍有高血壓及心悸
    之主訴，而判斷原告甲狀腺機能亢進與高血壓及心悸等症狀
    應無因果關係之情，縱有未周之處，猶不足以證明原告初始
    出現高血壓、心悸、心律不整之症狀，即必然與其甲狀腺疾
    病有關。是原告此部分主張亦不足認定被告有何判斷及處置
    上之疏失。
  (七)原告又聲請向中央健康保險局函查原告自90年1 月1 日起至
    92 年11 月30日止之保險對象門診就醫紀錄明細表，以查明
    被告對原告診療用藥之實際內容為何，以判斷被告醫療行為
    有無疏失？是否符合一般專業醫師所為之適當處置程序一節
    。然本院前向中央健康保險局調取原告之就醫紀錄，據覆稱
    ：「本分局所提供保險對象就醫紀錄資料內容，以基本就醫
    紀錄（醫事機構名稱、住址及就醫日期）規定格式為主，並
    僅就目前主機現有檔案提供，九十年十一月以前資料已下檔
    ，且資料僅供貴院審理案件參考，不作為訴訟依據，倘有疑
    義，仍請逕向相關醫療院所查明」等語，此有中央健康保險
    局高屏分局93年8 月27日健保高醫字第0930031287號函附有
    就醫紀錄明細表在卷可參（本院醫字卷第32至34頁），而該
    就醫紀錄明細表則僅有醫事機構名稱、住址及原告就醫日期
    ，是無從查明被告診療用藥之實際內容，原告上開聲請尚無
    再予調查之必要。
五、綜上所述，被告甲○○、乙○○對原告所為之診查，應為一
    般專業醫師所為之適當處置程序，且依原告之病史及發病症
    狀，被告所為之處置尚不足以判定病患有罹患甲狀腺機能疾
    病或甲狀腺癌，是其所為之檢查、處置程序並無判斷及處置
    上之疏失，而被告岡山醫院自即無違反消費者保護法第7 條
    第1 項、醫療法第81條、第82條第1 項之處置標準。從而，
    原告依據侵權行為及醫療契約不完全給付之法律關係，請求
    被告應連帶給付11,507,320元及法定遲延利息，為無理由，
    不應准許。其假執行之聲請亦失所依附，應併予駁回。
六、本件事證已臻明確，兩造其餘攻擊防禦方法及舉證，核與判
    決結果不生影響，爰無逐一論述及調查之必要，附此敘明。
據上論結，原告之訴為無理由，依民事訴訟法第78條，判決如主
文。
中    華    民    國    95    年    3     月    27    日
                  民事第五庭法  官  魏式璧
正本係照原本作成。
如不服本判決，應於送達後20日內，向本院提出上訴狀並表明上
訴理由，如於本判決宣示後送達前提起上訴者，應於判決送達後
10日內補提上訴理由書（須附繕本）。
中    華    民    國    95    年    3     月    27    日
                            書記官  楊明月


司法院資訊處製作；財團法人民間司法改革基金會備份。
